【裁判字號】    99,醫上,5
【裁判日期】    990713
【裁判案由】    損害賠償
【裁判全文】
臺灣高等法院臺中分院民事判決           99年度醫上字第5號
上  訴  人  丁○
法定代理人  丙○○
被  上訴人  甲○○
被  上訴人  澄清綜合醫院中港院區
法定代理人  乙○○
前列二人共同
訴訟代理人  林錦隆律師
上列當事人間損害賠償事件，上訴人對於中華民國99年4月16日
臺灣臺中地方法院98年度醫字第3號第一審判決提起上訴，經本
院於99年6月28日言詞辯論終結，判決如下：
    主  文
上訴駁回。
第二審訴訟費用由上訴人負擔。
    事實及理由
一、上訴人主張：上訴人之母於民國（下同〕96年1月21日，在
    台中市○○○路○段118號即被上訴人澄清綜合醫院中港院
    區（下稱澄清醫院）早產產下上訴人，而上訴人於出生後，
    出現呼吸窘迫之情形，因而住進澄清醫院新生兒加護病房。
    被上訴人甲○○係擔任上訴人之小兒科主治醫師，為從事醫
    療之專業人員，本應注意非有必要不需對早產兒施以高濃度
    氧氣治療，縱使不得已以高濃度氧氣治療，並應注意氧氣濃
    度不宜過高，期間不宜過長，並應隨時檢查有無併發症之發
    生（如早產兒視網膜病變）。而被上訴人甲○○卻未注意高
    濃度氧氣之給予，及隨時注意並檢查上訴人之眼睛是否有異
    狀，卻持續施以高濃度氧氣之治療至同年2月27日，又未會
    診眼科醫師進行檢查，因而導致上訴人視網膜病變，上訴人
    之母親起初亦未發現，直到將上訴人轉至中國醫藥大學附設
    醫院接受治療，乃檢查出上訴人患有視網膜病變第五期之症
    狀，乃將上訴人轉至國立臺灣大學醫學院附設醫院接受治療
    ，但於同年11月9日檢查確定上訴人之左眼視網膜剝離，病
    狀已達第五期幾近失明之重傷結果，兩眼之視力均受有嚴重
    之傷害，而傷害之結果與被上訴人甲○○之醫療過失有相當
    之因果關係，故依據民法第184條第1項前段、第2項之規定
    ，對其請求損害賠償。被上訴人澄清醫院則為其僱用人，而
    澄清醫院於其受僱人執行職務始終未善盡選任監督之責，依
    照民法第188條第1項之規定，與被上訴人甲○○應負連帶賠
    償之責任。又上訴人與被上訴人澄清醫院之醫療契約中，被
    上訴人甲○○受雇於被上訴人澄清醫院，亦為澄清醫院之使
    用人，依民法第224條之規定，澄清醫院對於被上訴人醫師
    未依債之本旨提供給付安全醫療服務，而有違反注意義務之
    可歸責行為，應負同一責任，故再依據民法第227條、第227
    條之1等規定，請求被上訴人負債務之不履行之損害賠償責
    任。而上訴人請求之損害分別為：(一)喪失勞動能力之損失3,
    557,510元；(二)增加生活上之支出682,300元【含醫療費用11
    5,600元、交通費135,300元、住宿費26,800元；治療器費（
    含運費7,000元）159,000元、眼鏡26,000元（即7,0002＋
    4,0003＝26,000）、奶粉費72,000元、乳鐵蛋白90,000元
    、營養品48,000元、職能訓練9,600元】；(三)精神慰撫金200
    萬元，合計6,239,810元等語。並聲明：(一)被上訴人應連帶
    給付上訴人6,239,810元，及自起訴狀繕本送達被上訴人之
    翌日起至清償日止按週年利率百分之5計算之利息；(二)願供
    擔保，請准宣告假執行。
二、被上訴人抗辯：上訴人之母親於96年1月21日於被上訴人澄
    清醫院早產產下上訴人，出生時之基本資料為懷孕30週，出
    生體重為1,50 0公克，自然產，產前有早期破水。因上訴人
    出生時為早產合併有呼吸窘迫之情況，送至新生兒加護病房
    接受氣管插管與呼吸治療。於同年2月13日轉出新生兒加護
    病房，但至同年月22日上訴人之情況仍不穩定，而有呼吸不
    規則、吸奶能力較差，餵奶時間過長，尤其自嘴巴餵奶後，
    經常於吸奶或哭鬧期發生缺氧現象。此外，仍有間斷性呼吸
    暫停的情形，有持續性腹脹和溢奶及黃疸之情形，另因貧血
    合併心跳過快，其輸血兩次，為了急救早產兒的生命，避免
    因不穩定的病程及經常性的缺氧而導致嚴重的腦室內出血而
    留下神經方面的後遺症（例如：生長及智能發展遲緩、抽搐
    或腦性麻痺），經審慎評估後，認為仍需供給少量的氧氣。
    並於同年月13日提醒醫護人員需於出生滿四至六週時，照會
    眼科醫師，而於同年2月22日正式要求醫護人員照會眼科醫
    師。及至同年月23日上訴人因突發之敗血症導致急遽惡化，
    而被送至新生兒加護病房，再次使用氣內管和呼吸器及抗生
    素治療，同年月26日順利拔管仍使用簡易型呼吸器（Nasal
    CPAP），同年月27日完全拔除呼吸器，但上訴人之母要求轉
    院。依照醫學文獻，視網膜血管的發育始於懷孕的第16週，
    由視神經盤向周邊進展，待至36週時到達鼻側之周邊網膜鋸
    齒部，第40週才倒達顳側之周邊網膜。以前之理論認為高濃
    度氧氣治療是引起早產兒視網膜病變的主要原因，然後來慢
    慢觀察到有些早產兒，即使使用氧量極小，甚至不用氧氣，
    仍有報告會出現早產兒視網膜病變（ROP），而其發展嚴重
    程度與嬰兒胚胎發育之週數較有關。現今理論認為ROP的致
    病原因尚未確定，但不是單一因子，而是由多重因子所造成
    ，早產和出生時視網膜的不成熟是ROP的主因，其他的危險
    因子包括：呼吸急迫、呼吸暫停、黃疸、貧血、輸血、感染
    （如敗血症），使用氧氣，腦室內出血、心臟病、心跳過低
    、酸血症、血液二氧化碳濃度過高等等。隨著懷孕週數及出
    生體重的減少，ROP的罹病率會逐漸增加，出生體重低於125
    0公克，早產兒的發生率為66%，而低於1000公克的早產兒的
    發生率約為82%，出生體重超過1500公克之早產兒，若有不
    穩定的臨床病程，則仍認為是會罹患ROP的高危險群。單獨
    使用氧氣不足以產生ROP，而且氧氣的安全濃度為何至今仍
    未確定。要預防ROP的發生，首要之務是避免早產及其出生
    後所產生的各項問題。本件亦經臺灣台中地方法院檢察署以
    97年度偵字第26720號不起訴處分，雖聲請再議，亦經臺灣
    高等法院台中分院檢察署以98年度上聲議字第132號駁回再
    議確定等語。並聲明：(一)上訴人之訴及假執行之聲請均駁回
    。(二)如受不利判決，願供擔保請准宣告免為假執行。
三、原審斟酌兩造前開攻擊防禦方法後，認無法證明被上訴人甲
    ○○於執行醫療行為時有何疏失，因而駁回上訴人基於民法
    第184條、第188條、第227條及第224條之規定，對於被上訴
    人甲○○及澄清醫院所提起之連帶損害賠償之請求並其假執
    行之聲明。上訴人不服原審前開判決結果，提起上訴，並聲
    明求為(一)原判決廢棄(二)被上訴人應連帶給付上訴人623萬981
    0元及自起訴狀繕本送達翌日起至清償日止按年息百分之五
    計算之利息。(三)第一、二審訴訟費用由被上訴人共同負擔(四)
    上訴人願以現金或同額之可轉讓定期存單供擔保，請准宣告
    假執行。被上訴人則答辯聲明：(一)駁回上訴。(二)第二審訴訟
    費用由上訴人負擔。(三)如受不利判決，請准提供擔保免假執
    行。
四、兩造於本院補充之陳述：
(一)、上訴人方面：
    本件鑑定機關之鑑定意見，將上訴人之視網膜病變歸咎於因
    為上訴人早產體質所造成，然而上訴人丁○雖係早產兒，但
    其體重已達1500克，且鑑定機關並無任何證據足以證明任何
    早產兒均會產生視網膜病變係因早產所導致，且鑑定機關亦
    無法就何以上訴人一眼有病變導致失明，另一眼則無視網膜
    病變，鑑定機關就前揭疑義無法提出合理之解釋，而上訴人
    雖提出質疑，但原審未進一步調查即遽行判決，自有未當。
    又請求法院向行政院衛生署或澄清醫院查詢：早產兒因使用
    氧氣造成視網膜病變之比例及相關數據。
(二)、被上訴人則補充抗辯稱：
    上開鑑定報告中，對於早產兒視網膜病變雖無法排除與高濃
    度氧氣治療相關之可能，但非絕對因素，且本件被上訴人甲
    ○○並未持續給予上訴人高濃度氧氣之治療，而係依病況調
    整，另上訴人左眼纖維化之情形與使用氧氣時間過長無關，
    係病清的變化，而上訴人出現角膜白斑、眼球萎縮之情則非
    使用氣氣所致，此乃病情經手術仍無法中止病況惡化之結果
    ，已經鑑定報告詳予說明。更何況上訴人於上訴狀亦自承一
    眼未病變，亦足以證明其一眼之病變並非使用高濃度氧氣之
    外力所造成。
五、得心證之理由：
(一)、上訴人主張：上訴人於出生後，出現呼吸窘迫之情形，因而
    住進澄清醫院新生兒加護病房，被上訴人甲○○身為主治醫
    師，本應注意非有必要不需對早產兒施以高濃度氧氣治療，
    縱使不得已以高濃度氧氣治療，亦應注意氧氣濃度不宜過高
    ，期間不宜過長，且應隨時檢查有無併發症之發生（如早產
    兒視網膜病變），卻疏未注意持續施以高濃度氧氣之治療至
    同年2月27日，復未會診眼科醫師進行檢查，因而導致上訴
    人視網膜病變，嗣經轉院接受治療，仍達左眼視網膜剝離第
    五期幾近失明之重傷結果，且兩眼之視力均受有嚴重之傷害
    ，此傷害之結果與被上訴人甲○○之醫療過失有相當之因果
    關係，被上訴人澄清醫院身為僱用人，就其受僱人執行職務
    始終未善盡選任監督之責，依照民法第184條、188條第1項
    之規定，應與被上訴人甲○○負連帶賠償之責任。又上訴人
    與被上訴人澄清醫院之醫療契約中，被上訴人甲○○受雇於
    被上訴人澄清醫院，亦為澄清醫院之使用人，依民法第224
    條之規定，澄清醫院對於被上訴人醫師未依債之本旨提供給
    付安全醫療服務，而有違反注意義務之可歸責行為，應負同
    一責任，故再依據民法第227條、第227條之1等規定，請求
    被上訴人負債務之不履行之損害賠償責任如原審聲明所示。
    被上訴人則一致否認：甲○○於執行醫療業務之行為時有何
    過失，並抗辯稱：上訴人因早產合併呼吸窘迫之情況，故送
    至新生兒加護病房接受氣管插管與呼吸治療。於同年2 月13
    日轉出新生兒加護病房，但至同年月22日上訴人之情況仍不
    穩定，並有間斷性呼吸暫停的情形，有持續性腹脹和溢奶及
    黃疸之情形，另因貧血合併心跳過快，曾輸血兩次，為了急
    救早產兒的生命，避免因不穩定的病程及經常性的缺氧而導
    致嚴重的腦室內出血而留下神經方面的後遺症，經審慎評估
    後，認為仍需供給少量的氧氣。並於同年月13日提醒醫護人
    員需於出生滿四至六週時，照會眼科醫師，而於同年2月22
    日正式要求醫護人員照會眼科醫師。及至同年月23日上訴人
    因突發之敗血症導致急遽惡化，而被送至新生兒加護病房，
    再次使用氣內管和呼吸器及抗生素治療，同年月26日順利拔
    管仍使用簡易型呼吸器（Nasal CPAP），同年月27日完全拔
    除呼吸器，但上訴人之母要求轉院。依照醫學文獻顯示，以
    前之理論固認為高濃度氧氣治療是引起早產兒視網膜病變的
    主要原因，然後來慢慢觀察到有些早產兒，即使使用氧量極
    小，甚至不用氧氣，仍有報告會出現早產兒視網膜病變（RO
    P），而其發展嚴重程度與嬰兒胚胎發育之週數較有關。現
    今理論認為早產兒之視網膜病變之的致病原因尚未確定，且
    非單一因子，而是由多重因子所造成，早產和出生時視網膜
    的不成熟應是ROP的主因，其他的危險因子包括：呼吸急迫
    、呼吸暫停、黃疸、貧血、輸血、感染（如敗血症），使用
    氧氣，腦室內出血、心臟病、心跳過低、酸血症、血液二氧
    化碳濃度過高等等。隨著懷孕週數及出生體重的減少，ROP
    的罹病率會逐漸增加，出生體重低於1250公克，早產兒的發
    生率為66%，而低於1000公克的早產兒的發生率約為82%，出
    生體重超過1500公克之早產兒，若有不穩定的臨床病程，則
    仍認為是會罹患ROP的高危險群。單獨使用氧氣不足以產生
    ROP，而且氧氣的安全濃度為何至今仍未確定，上訴人請求
    為無理由等語。
(二)、本件首應審究者，乃被上訴人甲○○執行醫療行為是否有過
    失，上訴人視網膜病變是否因其醫療行為不當所造成？甲○
    ○使用氧氣治療與上訴人視網膜病變之間是否有相當之因果
    關係，被上訴人澄清醫院是否已盡監督之責？經查：
  1.上訴人固一再主張：其視網膜病變係由被上訴人甲○○以高
    濃度氧氣治療所導致，二者間有相當之因果關係。但為被上
    訴人所否認，並以甲○○並未對上訴人持續施以高濃度之氧
    氣，本件經台中地方法院檢察署檢察官囑託行政院衛生署醫
    事審議委員會針對：被上訴人甲○○究竟有無對上訴人施以
    高濃度氧氣治療？被上訴人甲○○對上訴人之醫療行為是否
    不當？是否造成上訴人視網膜病變？等問題進行鑑定，依其
    鑑定結果為：被告（指甲○○）於治療過程中，有逐漸調降
    呼吸器之設定及給予氧氣，並未持續給予高濃度氧氣治療，
    給予之氧氣濃度多少才是高濃度，醫學上並無定義。視網膜
    病變之發生係多重因素導致，最重要之因素仍為早產及低出
    生體重。血中氧氣濃度過高或過低、血中氧氣濃度在高低之
    間浮動呈現不穩定狀態、敗血症、低血壓等情形，在過去研
    究都顯示與視網膜病變發生或惡化有關，甚至個人體質都是
    其中因素之一，故無法將嬰兒視網膜病變究責於醫師甲○○
    之治療。至於視網膜檢查，依據美國小兒科一學會之指引，
    早產兒出生後請眼科醫師作視網膜檢查之時機為出生後6週
    內，嬰兒在轉出澄清醫院時為出生37天，尚未作視網膜檢查
    ，尚難認為有疏失等語，此有行政院衛生署97年10月2日衛
    署醫字第0970214654號函覆醫事審議委員會第0000000號鑑
    定書附於台中地方法院檢察署偵查卷宗第24-29頁可稽。
  2.雖上訴人對行政院衛生署醫事審議委員會上開鑑定結果表示
    不服，並以上訴人曾至財團法人振興復健醫院中心眼科醫院
    治療，經眼科醫院院長劉醫師檢查發現：上訴人之視網膜是
    平的，其造成視網膜病變之原因則係氧氣濃度過高所造成，
    若係早產原因所造成，則視網膜應是翻起來的等語，再向原
    審請求送振興醫院鑑定，經被上訴人同意後送請振興醫院進
    行鑑定，其鑑定結果為：「病患（即上訴人）於98年10月5
    日住院全身麻醉檢查後，確屬雙眼早產兒視網膜症，右眼呈
    現高度近視合併散光，目前為穩定狀態，左眼眼角膜白斑，
    且眼球萎縮。經參考本院所送病例、卷證等資料，病患於96
    年1月21日出生，呈現早產兒現象，30週，體重1500公克，
    有呼吸窘迫現象。腹部下陷嚴重，只是呼吸窘迫現象之一；
    因病情需要，而使用高濃度氧氣，但並未持續給予高濃度氧
    氣治療，情況改善時也會降低其濃度，無法完全排除與氧氣
    有關。而早產兒視網膜症並非單純為早產與氧氣使用之關係
    ，如懷孕時缺氧、嬰兒的情況，或發育未成熟均有影響，若
    發育較為健全，有時高濃度氧氣使用也不影響。給予氧氣濃
    度多寡稱為高濃度氧氣，目前尚無標準。故醫師只能權衡輕
    重緩急做出適當的判定，合併症發生有時無可避免，只能儘
    量減輕損害而已」（原審卷第97頁）；嗣又補充鑑定稱：「
    病患為早產兒呼吸窘迫症，故（甲○○）診斷並無錯誤，其
    對上訴人施以高濃度氧氣，乃為救命及防腦缺氧，因並非全
    程均以100%氧氣，而係依上訴人病況作調整，故無法判定是
    否過當。而早產兒視網膜病變雖與高濃度氧氣有關，但非絕
    對因素，因非持續給予高濃度氧氣治療，故與氧氣治療無直
    接因果關係」（原審卷第103頁），即認甲○○並無持續使
    用高濃度氧氣之情形，以上亦有振興醫療財團法人振興醫院
    98年10月27日98振醫字第0000001393號函、98年12月1日98
    振醫字第0000001556號函附卷可參。
  3.嗣上訴人固又以：其前後在被上訴人澄清醫院接受治療，歷
    時38天之久，嗣轉院至中國醫藥大學附設醫院時，主治醫師
    卻拒絕對其使用氧氣治療，本件上訴人縱有呼吸窘迫之情，
    而須以氧氣治療，但是否有需要施以高濃度氧氣治療，及治
    療之時間需多少？被上訴人甲○○身為專業之小兒科醫師，
    理應注意並知道應盡之注意義務，並事前加以防止，竟未注
    意連續使用高濃度氧氣達38天之久，顯有過失，而振興醫院
    之上開鑑定結果並未具體指明被上訴人甲○○前開醫療行為
    並無過失，故有請同一機關再進一步為具體鑑定之必要（原
    審卷第112-113頁、第119頁），原審乃就上訴人左眼纖維化
    是否係使用氧氣時間過長所致？其出現角膜白斑且眼球萎縮
    之情形，究係使用氧氣濃度或時間所致，抑或因上訴人早產
    、呼吸道功能、早產兒當時的體質所致，若均有關，其所占
    比例應各為多少？又如上訴人丁○係有因早產、呼吸道功能
    、早產兒體質等問題，治療醫師是否應留意其當時之情形，
    另需要妥適之處置，而本件治療之醫師是否有為該等處置？
    再委請振興醫院說明，振興醫院遂函稱：病患出生時即有呼
    吸窘迫之情形，經治療後有緩解，但有數次發生此症狀，後
    均經氧氣治療緩解，呼吸窘迫之病況至出院後穩定。病患因
    早產呼吸道功能不健全，需一段時間（約一個月至三個月）
    可回歸正常。上訴人體質因早產不正常，但經一段時間可發
    育成正常，被上訴人甲○○醫師給予適當治療，並未有過度
    或不足之情形。而上訴人左眼纖維化之情形，與使用氧氣時
    間過長無關，係病情的變化，經手術治療無法控制病情惡化
    的最後結果。而上訴人出現角膜白斑、眼球萎縮之情形則非
    使用氧氣所致，此乃為病情經手術仍無法中止病況惡化之結
    果。而病患因有早產、呼吸道通道功能異常、早產兒當時的
    體質等問題，仍為新生兒醫師最應注意當時的病況變化情形
    ，首要為救命，次要為減少合併症。被上訴人甲○○醫師已
    盡該注意的事項，並為適當之處置，此亦有同醫院99年月2
    日22日98振醫字第0000000197號函在卷可參（原審卷第128
    頁）。是依上開醫院之鑑定說明，被上訴人甲○○醫師於治
    療過程，已盡應注意之義務，洵無疑義。
  4.又查，無論係行政院衛生署醫事審議委員會或振興醫院均屬
    專業之鑑定機關及醫院，渠等就本件醫療行為是否適當，被
    上訴人甲○○有無過失，所為之鑑定結果、應足採酌，渠等
    復一致鑑定被上訴人甲○○並無持續使用高濃度氧氣，且無
    法將上訴人視網膜之病變歸責於其醫療行為，業如前述，是
    本件既無證據足以證明被上訴人甲○○執行醫療行為，有何
    疏忽，而早產兒視網膜病變之發生，復有多重之因素，自不
    能因上訴人法定代理人單方面之懷疑，即否認前開鑑定報告
    之正確性。至上訴人法定代理人固又以：醫院之病歷非常容
    易造假，質疑上開鑑定之結果無法反應真實之狀況，但所謂
    之病歷造假並無具體之事證足以證明，自難採信。至上訴人
    雖又請求本院向行政院衛生署或澄清醫院函查有關早產兒使
    用高濃度氧氣造成視網膜病變之統計資料及比例，惟每個早
    產兒之體質及發育情形互有不同，醫師之治療行為恆隨個案
    之情形而異其處置，故不能單憑統計資料或數字據以推論本
    件之醫療行為是否有過失或失當，故其此部分調查證據之聲
    請，並無必要。再者，上訴人出生時即有呼吸窘迫之情形，
    且病患因早產呼吸道功能不健全，需依段時間（約一個月至
    三個月）可回歸正常，此亦經鑑定機關鑑定如前，上訴人事
    後再質疑上訴人曾發生數次呼吸窘迫之情形，而發生究竟是
    持續使用氧氣中所生？或停止氧氣供應後又復發？轉院至中
    國醫藥大學附設醫院時，已無呼吸窘迫等情，懷疑前開鑑定
    報告無法就其疑義提出合理之解釋，亦無可採，是其請求再
    釐清上訴人視網膜病變之實際原因為何事？亦無必要。
  5.末按，上訴人法定代理人雖又以其子轉院至中國醫藥大學附
    設醫院時，醫師拒絕對其子使用氧氣治療，且稱上訴人無呼
    吸窘迫之情形，主張被上訴人甲○○確有未盡注意之處，然
    上訴人係在住院38天後始轉院至中國醫藥大學附設醫院，且
    上訴人於出院前即同年2月27日即已完全拔除呼吸器，可見
    其轉院時之病情與被上訴人甲○○當初之處置之狀況互核已
    有不同，自亦不能因中國醫學大學附設醫院未對上訴人使用
    氧氣治療，即採為被上訴人不利之認定。
六、綜上所述，有關早產兒視網膜病變，雖無法完全排除與高濃
    度氧氣之關連性，但非絕對因素，且本件被上訴人甲○○並
    未持續給予上訴人高濃度氧氣治療，有依上訴人病況作調整
    ，且上訴人出生有呼吸窘迫之情形，已足以影響其生命之存
    活，上訴人質疑本案無以「救命為首要」之考量，尚非有據
    ，又上訴人發生視網膜病變，係因上訴人病情無法有效控制
    及惡化所造成，此已經鑑定如前，上訴人徒以鑑定單位一味
    將問題推給上訴人之早產體質，否認鑑定報告之結果，自難
    採信。從而，被上訴人甲○○於治療上訴人過程，既已盡其
    應注意之義務，則上訴人主張被上訴人甲○○於醫療過程有
    不法過失及履行醫療契約時，有可歸責之不完全給付之情形
    ，自難採信。從而，上訴人依民法第184條第1項前段、第2
    項、第188條第1項、第227條、第227條之1、第224條等規定
    ，請求被上訴人連帶給付6,239,810元，及自起訴狀繕本送
    達被上訴人之翌日起至清償日止按週年利率百分之5計算之
    遲延利息，自為無理由，原審因之駁回其請求及假執行之聲
    請，自無不合，上訴意旨仍執前詞，求予將原判決廢棄改判
    ，核為無理由，其上訴應予駁回。
七、本件事證已臻明確，兩造其餘之攻擊防禦方法，與判決基礎
    之事實及結果並無影響，爰不予逐一論述，併此敘明。
八、據上論結，本件上訴為無理由，應依民事訴訟法第449條第
    1項、第78條判決如主文。
中    華    民    國    99    年    7     月    13    日
                民事第二庭    審判長法  官  邱森樟
                                    法  官  翁芳靜
                                    法  官  謝說容
以上正本係照原本作成。
上訴人得上訴。
如對本判決上訴，須於收受判決送達後20日內向本院提出上訴書
狀，其未表明上訴理由者，應於提出上訴後20日內向本院提出上
訴理由書（須按他造人數附具繕本）。
上訴時應提出委任律師為訴訟代理人之委任狀。具有民事訴訟法
第466條之1第1項但書或第2項之情形為訴訟代理人者，另應附具
律師及格證書及釋明委任人與受任人有該條項所定關係之釋明文
書影本。如委任律師提起上訴者，應一併繳納上訴審裁判費。
                                    書記官  胡美娟
中    華    民    國    99    年    7     月    13    日
                                                      Ｖ

司法院資訊處製作；財團法人民間司法改革基金會備份。
